【裁判字號】    88,訴,1540
【裁判日期】    890505
【裁判案由】    塗銷所有權移轉登記
【裁判全文】
臺灣板橋地方法院民事判決  八十八年度訴字第一五四○號
    原      告    台灣土地銀行
    法定代理人    乙○○
    訴訟代理人    丁○○
                  丙○○
                  盧福松
                  戊○○
    被      告    甲○○
    兼訴訟代理人  己○○
右當事人間請求塗銷所有權移轉登記事件，本院判決如左：
    主    文
原告之訴駁回。
訴訟費用由原告負擔。
    事    實
甲、原告方面：
    一、聲明：。
       （一）、被告己○○將坐落台北縣板橋巿江子翠段第二崁小段第四十六之三
               地號、面積一六八○平方公尺、應有部分壹萬分之壹佰柒拾壹之土
               地及其上建物即台北縣板橋巿懷德街一八一巷三十一號房屋乙棟（
               建號七一二九、共同使用部分建號七一四八）出賣並於民國八十七
               年十一月十六日移轉其所有權登記予被告甲○○之行為應予撤銷。
       （二）、右項不動產於民國八十七年十二月二日所為之所有權移轉登記應予
               塗銷。
    二、陳述：
    （一）、訴外人王蕭桃於民國八十三年五月二十五日向原告借款新台幣（下同）
            九百八十萬元，約定於八十六年五月二十五日到期一次償還，併按月付
            息，本金到期一次還清，並邀同訴外人王聰賢、張玉蘭、郭國明、林水
            龍為連帶保證人，嗣訴外人王蕭桃於八十六年七月三十一日聲請展延借
            款期限至八十九年五月二十五日止，並增加訴外人王聰紋、劉家旭及被
            告己○○（即吳己○○）為連帶保證人，訴外人張玉蘭及郭國明則解除
            保證責任，詎近來訴外人王蕭桃未依約繳息，積欠原告本金九百八十萬
            元及自八十七年五月二十五日起至清償日止之利息及違約金，依償還方
            法，如有一期未履行，即視為全部到期，訴外人王蕭桃既僅付息到八十
            七年五月二十七日，依約已喪失期限利益，債務視同全部到期，被告蕭
            淑滿既為連帶保證人，自應負連帶清償責任。惟被告己○○為圖避免連
            帶債務遭受強制執行，竟將其財產紛紛虛偽高額抵押設定及脫產，其中
            被告己○○將坐落台北縣板橋巿江子翠段第二崁小段第四十六之三地號
            、面積一六八○平方公尺、應有部分壹萬分之壹佰柒拾壹之土地及其上
            建物即台北縣板橋巿懷德街一八一巷三十一號房屋乙棟（建號七一二九
            、共同使用部分建號七一四八）（以下稱簡系爭不動產）出賣並於民國
            八十七年十一月十六日移轉其所有權登記予其次子即被告甲○○。經查
            ，被告間為母子關係，係屬二親等以內親屬，其財產之買賣，依遺產及
            贈與稅法第五條之規定，視為贈與，且以被告甲○○之年齡及資力，自
            無有此鉅額款項可供買賣交易，其系爭不動產不具買賣對價關係，為此
            ，本於民法第二百四十四條第一項之規定，訴請撤銷被告己○○與被告
            甲○○間就系爭不動產之上開買賣行為，又被告所為之上開買賣行為既
            經撤銷，則已為之所有權移轉登記亦應塗銷。
    （二）、鈞院若認被告間所為上開不動產之買賣行為，係屬有償行為，則因被告
            己○○與被告甲○○為母子關係，且於買賣行為前，居住同一共同生活
            戶內，共居甚久，且被告甲○○亦非無不能辨識事理之能力，則被告吳
            寶安於受益時，對於被告己○○所為有害債權人（即原告）之情事，自
            亦必為其所明知。爰依民法第二百四十四條第二項之規定，訴請撤銷被
            告己○○與被告甲○○間就系爭不動產之上開買賣行為，又被告所為之
            上開買賣行為既經撤銷，則已為之所有權移轉登記亦應塗銷。
    （三）、系爭不動產已設定四百八十萬元之最高限額抵押權，且訴外人王蕭桃就
            本次借款尚欠本金九百八十萬元及自八十七年五月二十五日起算之利息
            及違約金，王蕭桃所提供之擔保品不足以受償，系爭不動產應在擔保範
            圍內，被告己○○移轉系爭不動產予被告甲○○，自有害原告之債權。
    （四）、被告己○○所有台北縣新店巿建國路三十五巷八號一樓之房屋，已經設
            定一千一百四十萬元之最高限額抵押權，且未設定抵押權予原告，該房
            屋已經沒有殘值。
    三、證據：提出借據及變更借據影本各一份、戶籍謄本二份、土地及建物登記謄
              本二份為證。
乙、被告方面：
    一、聲明：如主文所示。
    二、陳述：
    （一）、被告己○○將系爭不動產移轉登記予被告甲○○仍為清償其對被告吳寶
            安所積欠之債務。因八十五年十一月間被告甲○○之女友廖雪君因車禍
            死亡，而由其母廖菊花領取保險金二百萬元，因廖雪君死亡時與被告吳
            寶安生有吳興彬，廖女之母因愛屋及烏，乃給予被告甲○○一百五十萬
            元囑其好好教育吳興彬。嗣後該一百五十萬元由被告己○○借用一直未
            還；又被告甲○○自八十三年四月起在德興沙發材料行工作至八十五年
            四月九月止，計二年期間之工資每月一萬五千元，均由被告己○○領取
            共計二十八萬餘元，亦均由被告己○○花用未還；再八十七年八月間被
            告己○○之夫吳富源不幸亡故，被告甲○○再度向沙發材料行借貸二十
            萬元少予被告己○○辦喪事，是被告己○○共積欠被告甲○○二百餘萬
            元，而系爭不動產總價值約五百餘萬元，但於八十四年間曾向台北國際
            商業銀行貸款四百萬元（登記最高限額抵押權四百八十萬元）。被告蕭
            淑滿將系爭不動產移轉登記予被告甲○○，以抵償債務，是系爭不動產
            之移轉登記，乃正常之買賣行為，既非贈與，亦非脫產。
    （二）、被告間雖為母子，而遺產及贈與稅法第五條規定之目的係防止逃避贈與
            稅而定，並無確定當事人間法律關係之效力，不動產變動當事人間之法
            律關係仍應依土地法第四十三條所定本法所為之登記有絕對之效力，而
            依土地房屋所有權之移轉，依同法第七十二條規定所為之登記，其登記
            有絕對之效力，本件土地登記簿記載移轉原因為買賣，其登記自有絕對
            之效力，原告肆意指摘為贈與殊屬誤會。
    （三）、被告己○○固為王蕭桃保證，然因王蕭桃之財產甚豐，且原約定之債務
            清償期為八十九年五月二十五日，在此之前被告實無法得知王蕭桃無力
            清償，因此亦非明知處分系爭不動產會損害原告債權。尤其，被告吳寶
            安根本不知道其母親即被告己○○為其阿姨即王蕭桃作保情事，根本不
            可能知悉買賣系爭不動產足以損害原告，是原告之請求顯於法未合。
    （四）、被告己○○固為王蕭桃擔保對原告之貸款債務，且王蕭桃亦曾遲延支付
            本息而違約，然在王蕭桃名下財產甚多，原告應不虞不獲清償。
    （五）、被告己○○除了系爭不動產外，僅剩台北縣新店巿建國路三十五巷八號
            一樓之房屋而已，並無其他財產。且被告己○○係以上開新店巿之房屋
            為擔保品，而非以系爭不動產為擔保品，原告既已查封上開新店巿之房
            屋，自不得查封被告甲○○所有之系爭不動產。
     理    由
一、原告主張人王蕭桃於民國八十三年五月二十五日向原告借款）九百八十萬元，約
    定於八十六年五月二十五日到期一次償還，併按月付息，本金到期一次還清，並
    邀同訴外人王聰賢、張玉蘭、郭國明、林水龍為連帶保證人，嗣訴外人王蕭桃於
    八十六年七月三十一日聲請展延借款期限至八十九年五月二十五日止，並增加訴
    外人王聰紋、劉家旭及被告己○○（即吳己○○）為連帶保證人，訴外人張玉蘭
    及郭國明則解除保證責任，詎近來訴外人王蕭桃未依約繳息，積欠原告本金九百
    八十萬元及自八十七年五月二十五日起至清償日止之利息及違約金，依償還方法
    ，如有一期未履行，即視為全部到期，訴外人王蕭桃既僅付息到八十七年五月二
    十七日，依約已喪失期限利益，債務視同全部到期，被告己○○既為連帶保證人
    ，自應負連帶清償責任。惟被告己○○為圖避免連帶債務遭受強制執行，竟將其
    財產紛紛虛偽高額抵押設定及脫產，其中被告己○○將系爭不動產出賣並於民國
    八十七年十一月十六日移轉其所有權登記予其次子即被告甲○○。被告間為母子
    關係，係屬二親等以內親屬，其財產之買賣，依遺產及贈與稅法第五條之規定，
    視為贈與，且以被告甲○○之年齡及資力，自無有此鉅額款項可供買賣交易，其
    系爭不動產不具買賣對價關係。而被告己○○與被告甲○○為母子關係，且於買
    賣行為前，居住同一共同生活戶內，共居甚久，且被告甲○○亦非無不能辨識事
    理之能力，則被告甲○○於受益時，對於被告己○○所為有害債權人（即原告）
    之情事，自亦必為其所明知。爰依民法第二百四十四條第一項及第二項之規定，
    訴請撤銷被告己○○與被告甲○○間就系爭不動產之上開買賣行為，又被告所為
    之上開買賣行為既經撤銷，則已為之所有權移轉登記亦應塗銷等語。
二、被告則以被告己○○共積欠被告甲○○二百餘萬元，系爭不動產總價值約五百餘
    萬元，但於八十四年間曾向台北國際商業銀行貸款四百萬元（登記最高限額抵押
    權四百八十萬元），被告己○○將系爭不動產移轉登記予被告甲○○，以抵償債
    務，是系爭不動產之移轉登記，乃正常之買賣行為，既非贈與，亦非脫產；被告
    己○○固為王蕭桃保證，然因王蕭桃之財產甚豐，原告應不虞不獲清償，且原約
    定之債務清償期為八十九年五月二十五日，在此之前被告實無法得知王蕭桃無力
    清償，因此亦非明知處分系爭不動產會損害原告債權。尤其，被告甲○○根本不
    知道其母親即被告己○○為其阿姨即王蕭桃作保情事，根本不可能知悉買賣系爭
    不動產足以損害原告等語置辯。
三、原告主張之前揭事實，業據提出借據及變更借據影本各一份、戶籍謄本二份、土
    地及建物登記謄本二份為證，被告對於被告己○○係訴外人王蕭桃之連帶保證人
    ，及被告己○○將系爭不動產出賣予被告甲○○並將系爭不動產移轉登記予被告
    甲○○等情，固不爭執，惟以前揭情詞資為抗辯。是本件爭點所在，為被告己○
    ○出賣系爭不動產予被告甲○○之行為，究為無償行為抑或為有償行為？又上開
    出賣行為係有償行為時，被告甲○○於買受系爭不動產，是否亦知其行為有害原
    告之債權？
四、原告主張被告間就系爭不動產之買賣行為，係無償行為，無非係以被告間為母子
    關係，係屬二親等以內親屬，其財產之買賣，依遺產及贈與稅法第五條之規定，
    視為贈與，且以被告甲○○之年齡及資力，自無有此鉅額款項可供買賣交易，其
    系爭不動產不具買賣對價關係等經驗法則為其論據。然查：證人蘇清松於本院審
    理時證稱：「我是做沙發椅的，甲○○，從國中畢業即八十三年四月左右就在我
    這裏當學徒，做了五、六年直到當兵，剛開始底薪幾千元、後來領的薪水是一萬
    多元，因為他們要買房子，所以跟會，我跟了兩會，一會給甲○○，從甲○○薪
    水每月扣除一萬元，後來標會會款共計四、五十萬元，會款甲○○有繳，另外，
    甲○○向我借款三十五萬元，」等語。另證人廖菊花於本院八十八年十二月十四
    日審理時證稱：「當時我是連我女兒之喪葬費共給被告一百五十萬元，我交給被
    告己○○的錢是現金四十萬元及支票，這一百五十萬元主要係給被告甲○○養小
    孩用的」等語。足見被告甲○○從證人廖菊花受領一百五十萬元之扶養小孩之費
    用，及證人蘇清松受領之會款四、五十萬元及借款三十五萬元，且上開款項均由
    被告己○○借用等情，亦為兩造所不爭執。則被告己○○將系爭不動產出賣予被
    告甲○○，並將系爭不動產移轉登記予被告甲○○，乃係抵償其積欠被告甲○○
    之上開債務，該行為自屬有償行為。是被告此部分之抗辯，堪以採信。從而，原
    告主張被告間就系爭不動產之出賣行為，為無償行為，依民法第二百四十四條第
    一項規定，訴請撤銷被告己○○與被告甲○○間就系爭不動產之上開買賣行為，
    又被告所為之上開買賣行為既經撤銷，則已為之所有權移轉登記亦應塗銷，於法
    未合，不應准許。
五、另原告主張被告間就系爭不動產之買賣行為，係有償行為，被告己○○與被告甲
    ○○為母子關係，且於買賣行為前，居住同一共同生活戶內，共居甚久，且被告
    甲○○亦非無不能辨識事理之能力，則被告甲○○於受益時，對於被告己○○所
    為有害債權人（即原告）之情事，自亦必為其所明知為其論據。按民法第二百四
    十四條第二項規定：債務人所為之有償行為，於行為時明知有損害於債權人之權
    利者，以受益人於受益時亦知其情事者為限，債權人得聲請法院撤銷之，而所謂
    受益人亦知其情事，係指受益人明知債務人之行為足生損害於債權之結果；復按
    當事人主張有利於己之事實者，就其事實有舉證之債任，民事訴訟法第二百七十
    七條定有明文。經查：被告甲○○既否認其知悉其母即被告己○○為其阿姨即訴
    外人王蕭桃作保情事，且不知其被告己○○之上開出賣行為足生損害原告之債權
    ，則揆諸前揭說明，原告自應就被告甲○○明知被告己○○之上開出賣行為足生
    損害原告之行為，負舉證責任。而原告就此部分，並未提出任何證據以資證明，
    其僅以被告己○○與被告甲○○為母子關係，且於買賣行為前，居住同一共同生
    活戶內，共居甚久，且被告甲○○亦非無不能辨識事理之能力等情，遽而推論被
    告甲○○於受益時，對於被告己○○所為有害債權人（即原告）之情事，自亦必
    為其所明知，自難認原告已盡舉證之責任。足見被告此部分之抗辯，亦足以採信
    。從而，原告既未能舉證證明被告甲○○明知被告己○○之上開出賣行為足生損
    害原告之行為，其主張依民法第二百四十四條第二項規定，訴請撤銷被告己○○
    與被告甲○○間就系爭不動產之上開買賣行為，又被告所為之上開買賣行為既經
    撤銷，則已為之所有權移轉登記亦應塗銷，亦於法未合，不應准許。
六、從而，原告本於民法第二百四十四條第一項及第二項之規定，被告己○○將系爭
    不動產出賣並於八十七年十一月十六日移轉其所有權登記予被告甲○○之行為應
    予撤銷及系爭不動產於民國八十七年十二月二日所為之所有權移轉登記應予塗銷
    ，於法未合，應予駁回。
七、據上結論：本件原告之訴為無理由，並依民事訴訟法第七十八條，判決如主文。
    中      華      民      國    八十九    年      五    月    五    日
                                  臺灣板橋地方法院民事第一庭
~B法  官  許麗華
右為正本係照原本作成。
如對本判決上訴，須於判決送達後二十日內向本院提出上訴狀。
中      華      民      國    八十九    年      五      月     五     日
~B書記官  黃美雲


司法院資訊處製作；財團法人民間司法改革基金會備份。
